臺灣高等法院刑事判決
111年度上訴字第3309號
上  訴  人  
即  被  告  劉佳朋


選任辯護人  閻道至律師
            劉興峯律師
            尤文粲律師
上  訴  人  
即  被  告  蘇聖凱


上列上訴人等因偽證等案件，不服臺灣臺北地方法院110年度訴
字第1086號，中華民國111年6月28日第一審判決（起訴案號：臺
灣臺北地方檢察署110年度偵字第23948號、109年度偵續字第442
號），提起上訴，本院判決如下：
    主  文
原判決關於被告劉佳朋罪刑部分(不含沒收)撤銷。
劉佳朋犯詐欺取財罪，處有期徒刑壹年拾月。緩刑參年，並按附
表所示條件給付山淬股份有限公司新臺幣參佰壹拾萬伍仟玖佰元
。
其他上訴駁回。
蘇聖凱緩刑貳年，並應於判決確定後參月內，向公庫支付新臺幣
伍萬元。
    犯罪事實
一、劉佳朋明知其並無1,700台SHARP LC40SF466型電視（下稱SH
    ARP牌電視）可供販售，仍基於不法所有之意圖及詐欺取財
    之故意，於民國107年5月底，先委由不知情之林鴻賢向時任
    神腦國際企業股份有限公司（下稱神腦公司）採購職員之陳
    宗佑（業經不起訴之處分確定）稱有便宜商品可供陳宗佑採
    購，以介紹劉佳朋予陳宗佑認識，嗣後劉佳朋自稱為「劉毅
    」向陳宗佑謊稱有1,700台SHARP牌電視可低價出售，並謂如
    陳宗佑同意採購，可支付佣金給陳宗佑，惟因神腦公司無採
    購商品預付定金之慣例，遂由陳宗佑建議由神腦公司之供應
    商山淬有限公司（下稱山淬公司，址設臺北市○○區○○路○段0
    00號5樓）先向劉佳朋購買上開1,700台SHARP牌電視，再由
    神腦公司向山淬公司採購其中1,200台SHARP牌電視，嗣後劉
    佳朋即利用不知情之陳宗佑，於107年6月7日向山淬公司職
    員李毓芳誑稱可以每台含稅新臺幣（下同）6,090元之低價
    出售1,700台SHARP牌電視予山淬公司，且神腦公司同意以含
    稅6,500元之價格向山淬公司採購其中1,200台電視，致山淬
    公司負責人俞長志陷於錯誤而同意向劉佳朋購買上開1,700
    台SHARP牌電視，並於同年7月18日將310萬5,900元匯入劉佳
    朋指定之亦富實業有限公司（下稱亦富公司）玉山商業銀行
    帳戶（帳號：0000000000000號，下稱玉山銀行帳戶），劉
    佳朋隨即於翌(19)日將其中310萬5,000元轉匯入其所使用之
    呂○祖聯邦商業銀行帳戶（帳號：000000000000號，下稱聯
    邦銀行帳戶）供己花用，劉佳朋嗣再藉口合約遭修改而假意
    聲稱拒絕交付山淬公司訂購之電視，並拒絕退還定金。
二、蘇聖凱基於偽證之犯意，明知其於107年6、7月間並未受劉
    佳朋之委託而備車至新北市瑞芳區國泰物流倉載運電視，且
    其實際上亦未曾於同年7月間準備車輛載運電視，詎於108年
    6月11日上午，在臺灣臺北地方檢察署（下稱臺北地檢署）
    第25偵查庭內，於該署檢察官偵辦108年度偵字第2502號劉
    佳朋詐欺案時，以證人身分具結後，就檢察官所問其有無受
    該案被告劉佳朋之委託備車至新北市瑞芳區預備載運電視等
    與案情有重要關係之事項，竟為「107年6月底，劉佳朋委託
    其找貨車於10日後至新北市瑞芳區載運電視，其與劉佳朋親
    自至瑞芳區國泰物流倉查看，約有2千台夏普液晶電視，但
    約定出貨該日，劉佳朋稱貨出問題，對方不付款而未出貨，
    劉佳朋即支付其4台貨車空車費6千元。」云云等虛偽陳述；
    其後於110年3月16日上午，在臺北地檢署第15偵查庭內，於
    該署檢察官偵辦109年度偵續字第442號劉佳朋詐欺案時，再
    次以證人身分具結後，就檢察官所問其有無受該案被告劉佳
    朋之委託備車至新北市瑞芳區預備載運電視與案情有重要關
    係之事項，接續為「包括其本人1台，共4台車，另3台車請
    龜山志玟貨運行幫忙，1台空車費1500元，其給志玟貨運行
    老闆娘另3台車空車費4500元。」云云等虛偽陳述，足生損
    害於國家刑罰權行使之正確性。
三、案經山淬公司訴由臺北市政府警察局大安分局報告暨臺北地
    檢署檢察官自動檢舉偵查後提起公訴。
    理  由
壹、程序部分：
一、本件審理範圍：
　  本件檢察官原起訴上訴人即被告劉佳朋、蘇聖凱及林鴻賢因
    偽證等案件，經原審將被告劉佳朋、蘇聖凱分別判刑在案，
    被告林鴻賢無罪；被告劉佳朋、蘇聖凱均不服原判決提起上
    訴，檢察官、被告林鴻賢均未提起上訴。故本件審理範圍限
    於原判決關於被告劉佳朋、蘇聖凱部分；至林鴻賢部分已確
    定，並非本院審理範圍。
二、證據能力之說明：
　　本院援引之下列證據資料（包含供述證據、文書證據等），
    並無證據證明係公務員違背法定程序所取得。又檢察官、被
    告劉佳朋、蘇聖凱及其被告劉佳朋之選任辯護人，於原審準
    備程序、審理時及本院準備程序、審理時，對原審及本院所
    提示之被告以外之人審判外之供述，包括供述證據、文書證
    據等證據，就證據能力均未表示爭執，且迄言詞辯論終結前
    並未聲明異議，亦無顯有不可信之情況與不得作為證據之情
    形，本院審酌上開證據資料製作時之情況，尚無違法不當及
    證明力明顯過低之瑕疵，認為以之作為證據應屬適當，是依
    刑事訴訟法第159條至第159條之5規定，本院所引用供述證
    據及文書證據均有證據能力。
貳、實體部分：
一、事實之認定：
  ㈠被告劉佳朋部分：　　
　  上開犯罪事實欄一部分，業據上訴人即被告劉佳朋於本院準
    備程序、審理時坦承犯行(見本卷第86、132、135頁)，並經
    證人即山淬公司代表人俞長志、山淬公司協理李毓芳、山淬
    公司前採購人員吳志修於偵查中證述暨證人即國泰集團神坊
    資訊股份有限公司營運處協理黃麗惠於原審之證述、證人陳
    宗佑於偵查及原審審理時證述綦詳（見偵續卷一第263至268
    、361至369頁；警卷第15、16頁；原審卷第212至225、245
    、246頁），且有107年7月9日經銷合約書、山淬公司商品報
    價單、神腦公司採購單、山淬公司轉帳紀錄、玉山銀行帳戶
    開戶資料暨交易明細、玉山銀行個金集中部110年2月1日玉
    山個(集中)字第1100010213號函暨玉山銀行匯款申請書、聯
    邦銀行110年2月19日聯業管(集)字第11010307227號函暨開
    戶資料、交易明細、LINE對話訊息截圖、證人黃麗惠所提10
    7年5月31日報價單、107年6月29日報價單、107年7月19日報
    價單、陳宗佑107年7月4日所寄發之電子郵件在卷可佐（見
    偵卷第227至231頁；警卷第124、69至71、133頁；偵續卷一
    第97、98、181至183、191、200、485、487頁；警卷第107
    至109、143至145、153頁；原審卷第283頁；警卷第67頁）
    ，足見被告劉佳朋於本院審理時出於任意性之自白，核與事
    實相符，可以採信。其明知並無1700台SHARP牌電視可供販
    售，竟基於不法所有意圖及詐欺之故意，以誆稱出售電視之
    詐術，致告訴人山淬公司誤信為真而陷於錯誤，於107年7月
    18日給付定金310萬5,900元(見警卷第133頁元大銀行轉帳紀
    錄）。此部分事證明確，被告劉佳朋之詐欺取財犯行，洵堪
    認定，應依法論科。
　㈡被告蘇聖凱部分：
　  上開犯罪事實欄二部分，業經上訴人即被告蘇聖凱於本院準
    備程序、審理時坦承不諱(見本院卷第86、122、135頁)，並
    經證人即志玟貨運負責人魏志明、員工林麗美於偵查及原審
    理時證述明確(見偵續卷一第453至455、472、473頁、原審
    卷第225至232頁)，且有108年6月11日訊問筆錄暨證人結文
    、110年3月16日訊問筆錄暨證人結文在卷可憑（見偵字第25
    02號卷第259至264頁、偵續卷一第307至314頁）。被告蘇聖
    凱明知其於107年6、7月間並未受劉佳朋之委託而備車至新
    北市瑞芳區預備載運電視，且其實際上亦未曾於同年7月間
    準備車輛載運電視，卻仍於偵查程序中為犯罪事實欄二之虛
    偽證述，主觀上確有偽證之犯意，且屬被告劉佳朋是否涉犯
    詐欺罪嫌之重要關係事項，以致檢察官誤認被告劉佳朋確有
    該等電視貨物並已有出貨之準備，而對被告劉佳朋為臺北地
    檢署108年度偵字第2502號不起訴處分（嗣後經再議發回偵
    查後起訴，即犯罪事實欄一部分），確符偽證罪之構成要件
    。足見被告蘇聖凱於本院審理時出於任意性之自白，確與事
    實相符，可以採信。此部分事證明確，被告蘇聖凱之偽證犯
    行，洵堪認定，應依法論科。
二、論罪之說明：
  ㈠犯罪事實欄一部分，核被告劉佳朋所為，係犯刑法第339條第
    1項之詐欺取財罪。
  ㈡犯罪事實欄二部分，核被告蘇聖凱所為，係犯刑法第168條偽
    證罪。
  ㈢按偽證罪為侵害國家法益之犯罪，其罪數應以訴訟之件數為
    準（參照最高法院72年台上字第3311號判決意旨）。本件被
    告蘇聖凱就被告劉佳朋有無委託其備車載運電視等於案情有
    重要關係之事項，分別於108年6月11日、110年3月16日接受
    檢察官訊問時，基於偽證之接續犯意而先後為虛偽陳述，侵
    害同一案件之國家法益，為接續犯，屬實質上一罪。
三、被告劉佳朋部分：
　㈠撤銷改判即被告劉佳朋於罪刑部分(不含沒收)之理由及科刑
    審酌事項：
  1.原判決就此部分據以論罪科刑，固非無見。惟被告劉佳朋雖
    於原審審理時否認犯行，然於本院審理時終坦承犯行，且現
    與告訴人成立調解，原判決未及審酌此節，影響刑法第57條
    第10款犯罪後態度之量刑，即有未洽。被告劉佳朋以原判決
    量刑太重，為有理由，自應由本院就原判決此部分予以撤銷
    改判。
　2.爰審酌被告劉佳朋正值青壯年，不思以正當手段獲得財物，
    竟以上開詐騙手段向告訴人詐取財物，其所為實屬不該，應
    予非難，本否認犯行，於本院審理時終能坦承犯行且現與告
    訴人成立調解之犯後態度，兼衡其並無刑事論罪科刑紀錄(
    見本院被告前案紀錄表)、犯罪之動機、目的係一時貪利、
    手段、高中畢業之智識程度及已婚、受雇於批發買賣、月薪
    看業績，及詐取金額達310萬5,900元等一切情狀，量處如主
    文第2項所示之刑。
　㈡維持原判決關於被告劉佳朋之沒收部分及駁回上訴之理由：
　　被告劉佳朋為本案詐欺取財犯行之犯罪所得為310萬5,900元
    並未扣案，應宣告沒收、追徵；因沒收已非從刑，原判決諭
    知其未扣案之犯罪所得310萬5,900元沒收，於全部或一部不
    能沒收或不宜執行沒收時，追徵其價額部分，於法並無違誤
    ，應予維持，被告劉佳朋就此部分之上訴為無理由，應予駁
    回。
四、維持原判決關於被告蘇聖凱部分及駁回上訴之理由：　　
　㈠原審以被告蘇聖凱犯罪事證明確，適用刑法第168條，並審酌
    被告蘇聖凱以證人身分作證時，供前具結，就案情相關之重
    要事項為虛偽之證言，影響檢察官偵辦犯罪之正確性，所為
    非是，且被告蘇聖凱犯後否認犯行之態度，並審酌被告蘇聖
    凱之犯罪動機、目的、手段、情節、前科紀錄之素行，暨考
    量被告蘇聖凱高中畢業之智識程度，已婚，與太太、小孩同
    住，從事司機工作之家庭生活經濟狀況(見本院卷第136頁)
    等一切情狀，量處有期徒刑3月。
　㈡經核原判決此部分認事用法均無違誤，量刑亦屬妥適。被告
    蘇聖凱上訴以其認罪，原判決量刑太重云云。惟按量刑輕重
    ，係屬事實審法院得依職權自由裁量之事項，苟其量刑已以
    行為人之責任為基礎，並斟酌刑法第57條各款所列情狀，而
    未逾越法定刑度或有濫用權限情事，即不得任意指為違法，
    最高法院75年度台上字第7033號判例意旨可資參照。再按法
    律上屬於自由裁量之事項，並非概無法律性之拘束，自由裁
    量係於法律一定之外部性界限內（以定執行刑言，即不得違
    反刑法第51條之規定）使法官具體選擇以為適當之處理，因
    此在裁量時必須符合所適用法規之目的，即須受比例原則、
    公平正義原則等規範，謹守法律秩序之理念，體察法律之規
    範目的，使其結果實質正當，合於自由裁量之內部性界限，
    而定應執行之刑，亦屬自由裁量之範圍，其應受此項內部性
    界限之拘束，要屬當然，最高法院80年台非字第476號判例
    意旨、96年度台上字第7583號判決意旨參照。原判決已逐一
    剖析，並就卷內證據資料參互審酌，認定被告蘇聖凱確有犯
    偽證罪，並審酌刑法第57條各項事由，量處有期徒刑3月，
    已屬較低之宣告刑，原審於適法範圍內行使其量刑之裁量權
    ，核無違法或不當之情形；被告蘇聖凱於原審審理時否認犯
    行，嗣於本院審理時終能坦承犯行，然其偽證犯行，意圖影
    響執行審判或偵查職務之公務員之判斷，浪費司法資源，欠
    缺法治觀念，應予非難，本院認原判決之量刑適當，不宜減
    輕其刑。是被告蘇聖凱上訴主張原判決就量刑太重，為無理
    由，應予駁回。
  ㈢附條件緩刑之宣告：
　1.被告劉佳朋部分：
　⑴被告劉佳朋前未曾因故意犯罪受有期徒刑以上刑之宣告(見卷
    附本院被告前案紀錄表)在卷可佐，本院考量其因一時失慮
    致罹刑典，於本院審理時終能坦承犯行並與告訴人成立調解
    ，經此偵、審教訓，當知所警惕，信無再犯之虞，本院因認
    其本案所受宣告之刑，以暫不執行為適當，爰依刑法第74條
    第1項第1款之規定，併予宣告緩刑3年，以啟自新。
　⑵本院為避免被告劉佳朋因獲得緩刑宣告而心存僥倖，又為被
    害人利益計，希告訴人能確實獲得被告全數賠償，參酌被告
    劉佳朋與告訴人山淬公司於臺灣臺北地方法院111年11月8日
    111年度他調字第172號調解筆錄之調解條件(被告劉佳朋原
    給付山淬公司310萬5千9百元；於111年11月15日給付100萬
    元《已給付》，於111年12月14日、112年1月25日前各給付14
    萬元，於112年2月25日前給付13萬5千9百元，自112年3月起
    按月於每月25日前給付13萬元至全部清償止《共13期》)，另
    依刑法第74條第2項第3款規定，命被告應按調解條件給付告
    訴人山淬公司。若被告於緩刑期間不履行此負擔，且情節重
    大，足認原宣告之緩刑難收其預期效果，而有執行刑罰之必
    要者，檢察官得依刑法第75條之1第1項第4款之規定，聲請
    撤銷本件緩刑之宣告。
　2.被告蘇聖凱部分：　
　⑴被告蘇聖凱前未曾受有期徒刑以上刑之宣告，有本院被告前
    案紀錄表附卷可稽，其於本院審理時終能坦承犯行，本院考
    量被告有正當工作，並無前科之素行，因一時失慮，致罹刑
    典，經此偵審程序及刑之宣告，當知警惕，諒無再犯之虞，
    本院認其前開所宣告之刑，以暫不執行為適當，併諭知被告
    緩刑2年。
　⑵又斟酌被告蘇聖凱所為影響檢察官偵查犯罪之正確性，仍應
    課予一定負擔為宜，爰依同條第2項第4款之規定，命被告蘇
    聖凱應於判決確定後3月內，向公庫支付5萬元。又倘被告如
    不履行此一負擔，且情節重大足認原宣告之緩刑難收其預期
    效果，而有執行刑罰之必要者，檢察官得依刑法第75條之1
    第1項第4款之規定，聲請撤銷上開緩刑之宣告。　
據上論斷，應依刑事訴訟法第368條、第369條第1項前段、第364
條、第299條第1項前段，刑法第339條第1項、第74條第1項第1款
、第2項第3款、第4款，判決如主文。
本案經檢察官楊大智提起公訴，檢察官廖先志到庭執行職務。
中　　華　　民　　國　　111 　年　　11　　月　　30　　日
                  刑事第十七庭  審判長法　官  鄭水銓
                                      法　官  姜麗君
                                      法　官  黃雅芬
以上正本證明與原本無異。
偽證部分如不服本判決，應於收受送達後20日內向本院提出上訴
書狀，其未敘述上訴之理由者並得於提起上訴後20日內向本院補
提理由書（均須按他造當事人之人數附繕本）「切勿逕送上級法
院」。
詐欺取財部分不得上訴。
                                      書記官  鄭雅云
中　　華　　民　　國　　111 　年　　11　　月　　30　　日
附錄：本案論罪科刑法條全文　　　　　　　　　　　　　　　
中華民國刑法第168條：
於執行審判職務之公署審判時或於檢察官偵查時，證人、鑑定人
、通譯於案情有重要關係之事項，供前或供後具結，而為虛偽陳
述者，處7年以下有期徒刑。

中華民國刑法第339條：
意圖為自己或第三人不法之所有，以詐術使人將本人或第三人之
物交付者，處5年以下有期徒刑、拘役或科或併科新臺幣50萬元
以下罰金。
以前項方法得財產上不法之利益或使第三人得之者，亦同。
前二項之未遂犯罰之。

附表：　　　
被告劉佳朋應於民國111年11月15日給付山淬股份有限公司新臺
幣(下同)310萬5千9百元。111年11月15日給付100萬元《已給付》
；於111年12月14日、112年1月25日前各給付14萬元；於112年2
月25日前給付13萬5千9百元；自112年3月起按月於每月25日前給
付13萬元至全部清償止《共13期》。